臺灣高等法院刑事判決　　　　　　　　　　　　　九十二年度上訴字第四五三九號
　　上　訴　人
　　即　被　告　甲○○
右上訴人因妨害自由等案件，不服臺灣板橋地方法院九十一年度訴字第一八六五號，
中華民國九十二年八月二十六日第一審判決（起訴案號：臺灣板橋地方法院檢察署九
十一年度偵字第一四六五一號），提起上訴，本院判決如左：
    主  文
上訴駁回。
    事  實
一、甲○○係晉泰鋼鐵有限公司負責人戊○○之結拜表哥，因乙○○積欠戊○○票款
    債務約新台幣（下同）三百五十萬元，經多次換票延展，經屆期提示仍遭退票，
    且追索無著，戊○○因前往大陸且人住嘉義，遂委託甲○○代為催討債務。甲○○受託後找來丙○○幫忙處理，二人陸續向乙○○催討債務，乙○○再開立票據
    解決。後丙○○受僱於喜多來股份有限公司（以下簡稱喜多來公司）負責人黃志
    寶，得知先前出面處理乙○○所開立之票據仍未兌現，九十一年一月十八日即與
    甲○○、黃志寶及喜多來公司員工顏建豐、陳正福（邱、黃、顏、陳四人另案處
    理）及一位姓名年籍不詳之成年男子共同基於犯意之聯絡，共謀以不法之方式索
    債，先由丙○○藉詞喜多來公司在台北縣三重市○○○路三十七號地下室之停車
    場電梯需要整修，多次以電話邀乙○○前往現場估價，乙○○與其友人魏良潁遂
    於當天夜間八、九時許，依約前往現場即台北縣三重市○○路三十七號二樓，丙○○、甲○○等人，除虛與魏良潁商討工程之估價外，旋即共同向乙○○催索債
    務，期間並施以強暴行為，由陳正福多次出手毆打乙○○，致使其因而受兩側臉
    部、上胸部、上腹部、下腹部挫傷等傷害；渠等復分別以「你今天如果沒有將這
    債務處理好，會給你死的很難看，也會給你的親戚朋友很難過」、「我們是同心
    會的，要給你死很簡單，你的親戚朋友的資料我都有，你若沒有將這筆債務處理
    好，會給你死在一起」、「你若沒有處理好，你會死在這裡，沒有辦法踏出這個
    門」等類此言詞恫嚇乙○○，致使其因而心生畏怖。而顏建豐則書寫「‧‧同意
    位於萬里鄉○○路二四六之八號及二三一之三號之工廠內所有機械、器具、材料
    及一切設施，無任何異議條件讓晉泰人員搬走以抵償部分款項，另立本票面額‧
    ‧」之同意書乙份，強迫乙○○簽字，遭其拒絕始未得逞。丙○○更強迫乙○○
    將其請領所承攬「大陸工程公司」「華中橋」等工程款所需之合約書、發票、切
    結書等資料交付渠等，以抵付其積欠戊○○之債務，亦因乙○○拒絕而未得逞。
    然因乙○○始終不願屈從渠等要求，渠等即恃眾不准乙○○離去，以強暴脅迫之
    方法剝奪其行動自由，甲○○於三小時後先行離去，由其他人繼續談，同年月十
    九日清晨，丁○○應乙○○母親央求，前往現場協調，要求渠等讓乙○○離去，
    並與甲○○通電話，然因償債額度未能達成協議，渠等並不同意，仍繼續剝奪乙○○行動自由不讓其離去。嗣因警方據報，於九十一年一月二十日清晨四時三十
    分許，前往台北縣三重市○○○路三十七號二樓救出乙○○，並當場查獲顏建豐
    、陳正福、丙○○三人，且通知黃志寶、甲○○到案後循線追查，始悉上情，前
    後計剝奪乙○○之行動自由達二十九小時之久。
二、案經被害人乙○○訴由臺灣板橋地方法院檢察署檢察官偵查起訴。
    理  由
一、訊據上訴人即被告甲○○矢口否認右揭犯行，辯稱：伊並未受委託處理債務，案
    發時雖曾在現場，惟當晚就回台南，與顏建豐、陳正福等人並不認識，與丁○○
    通電話亦是在隔天且是談工程之事，丙○○後來有告訴伊並未打乙○○，是警察
    去處理時乙○○要開窗逃跑時自己把身體弄傷的云云。
二、經查：
  (一)、右揭事實業據告訴人乙○○指述歷歷，核與證人魏良穎證稱：「當天對方一直
      打電話過來催吳先生過去估價，我跟吳先生一起過去，．．．估價後我與一位
      黃先生談施工問題，乙○○與一位姓吳的在談債務問題，姓吳的人說他住台南
      。後來乙○○就繼續留在那邊，因對方說債務尚未解決不讓他走，所以我就先
      離開想辦法來解決他的債務，我有與乙○○保持電話聯絡，．．．之後我有去
      找丁○○出面來處理。」、「他們談債務時，我有再下去估價，我上來時他們
      正在打他，我告訴他們有話好好說，不要再打人，．．．」（見偵卷第三十六
      頁、第三十八之一頁）之情節相合，而告訴人受有事實欄所載之傷害，亦有台
      灣國立大學醫學院附設醫院九十一年一月二十一日診字第S00311診斷書存卷可
      按。
  (二)、共犯丙○○於偵查中坦承右開時間因怕告訴人無法清償債務影響到工程，叫他
      留下來繼續協商（見偵卷第三十九頁），共犯陳正福於偵查中亦坦承有叫告訴
      人要好好處理債務（見偵卷第三十八頁反面），另其有毆打告訴人亦據證人魏
      良穎、丙○○供明（見偵卷第三十八頁、本院卷第五十九頁），共犯顏建豐則
      自承有書立要將告訴人工廠之機器以五萬元賣掉之同意書，知道告訴人有欠老
      闆錢，寫這張是要解決債務等語（見偵卷第三十五頁反面）。而共犯顏建豐、
      陳正福經台灣板橋地方法院檢察署送測謊，其二人就：未曾幫人討債，未看管
      乙○○，未毆打乙○○等問題，經以控制問題法、混合問題法測試均呈情緒波
      動反應，研判有說謊等情，並有法務部調查局九十一年二月十八日調科參字第
      ○九一二三○○○六八○號測謊報告書附卷可佐，參以告訴人苟未遭強脅，焉
      肯於右揭時地留置達二十九小時，長時熬夜與丙○○等人協商債務之理？益見
      丙○○等有逼債之情事。
  (三)、證人即本件查獲之警員黃秋陽證稱：「（當天查獲情形如何？）那是被害人之
      朋友或家屬的電話報案，說被害人被控制在查獲的地方，報案人有到我們派出
      所來，帶我們到中央北路二樓的地方，那裡的一樓是商店有營業，二樓是辦公
      廳設備，但是我們到時，已經過了營業時間，門也已經關起來了，我們沒有辦
      法進入，後來我們一個同仁爬到二樓那邊，看到二樓裏面有被害人及當天查獲
      的其他被告，但當時我們不敢動，因為報案人說他們可能有槍枝，怕危害到被
      害人的安全，報案人另以手機跟被害人聯絡，確認對方沒有槍枝，我們才通知
      保全人員來開門，當時他們還在樓上，還不知道，我在外面看，看到被害人由
      二樓爬下來，我們其他警員跟保全人員已經上二樓，然後我在樓外地上問爬下
      的被害人有無受傷，他說有，並且他說要去醫院就診，我叫他去找帶班人員，
      結果他自己就跑去就醫不見了，．．．」、「（後來，他如何出現？）我們請
      報案人跟被害人聯繫，才知道他在醫院就診，我們才派警員跟報案人到醫院把
      被害人帶來派出所作筆錄，．．．」、「（你在地下一樓看他爬下來時，他有
      無摔傷？）沒有，他很順利的爬下來。」等語（見原審九十一年度訴字第五四
      二號卷九十一年四月二十九日訊問筆錄）。是被告甲○○辯稱乙○○要開窗逃
      跑時自己把身體弄傷乙節，與事實不合，委不足取。又證人丁○○證稱：「乙○○之媽媽在（九十一年一月）十八日當晚十點多，一直打電話要向我借二十
      萬元，．．．我問她原因，她說她兒子因債務問題被人押著，．．．，我跟她
      一起過去，到台北縣三重市○○○路三十七號，魏良穎與他們聯絡後，他們出
      來帶我進去，乙○○媽媽不敢進去，我進去看裡面有六、七人，乙○○坐在沙
      發上，．．．談到十一點多時，我說我是善意第三者，如果他們同意我可以六
      十萬元換回三百五十萬元之支票，差額部分由乙○○以後再償還，他們協商後
      ，丙○○說要問老闆吳先生，我也有與吳先生通電話，是以丙○○之手機聯絡
      的，他們認為錢是用高利貸借來的，用六十萬解決不可能，吳先生說交給現場
      的人處理就可以了，我有問丙○○可不可以讓乙○○與我一同回去，他們說不
      可以，．．．」、「．．．到晚上八點多乙○○媽媽打電話來說乙○○又被打
      了，我說沒辦法只好報警了，我也有打電話給吳先生請他放我們一馬，但他不
      同意。」等語綦詳（見偵卷第四十二頁）。經調閱丙○○之行動電話通聯紀錄
      確於九十一年一月十九日與甲○○、丁○○均有聯絡，並有台灣大哥大股份有
      限公司之函文所附通聯紀錄在卷可考。是證人丁○○所證上開情節自堪採信，
      被告辯稱與丁○○通電話是談工程之事云云，亦不足採信。據上亦可知告訴人
      行動自由確遭剝奪，否則何致爬樓逃生，證人丁○○亦無需深夜仍與丙○○等
      人洽談協商並與被告電話聯繫。
　(四)、證人戊○○供稱：伊人都在大陸有些事情無法處理，才委託被告出面處理，口
      頭上請他幫忙云云（見原審卷第二十六頁、本院九十三年三月三十一訊問筆錄
      ），即共犯丙○○亦供稱：「乙○○欠晉泰公司戊○○錢，楊董常出國，將債
      務交給甲○○處理，因我住北部，甲○○又委託我處理，．．．」、「協調當
      時是我到現場，發現乙○○與魏先生要來拿公司之工程標，我就打電話通知甲○○到場．．．」等語明確（見偵卷第一一五頁反面）。足見被告確有受託處
      理本件債務，其於本件案發時在場，雖未動手打人及中途先行離去，然證人丁○○前往案發現場協調要求告訴人能一同離去時，仍需與被告甲○○聯絡協商
      ，業如前述，顯示其仍以電話聯絡遙控處理討債事務，是本件犯行其自始至終
      參與，委無疑義。查共同正犯之成立，只須有犯意之聯絡、行為之分擔，既不
      問犯罪動機起於何人，亦不必每一階段犯行均將參與（參見最高法院三十四年
      度上字第八六二號判例意旨），被告既與共犯丙○○等人有犯意之聯絡，仍應
      與在場實施之共犯負其刑責。
  綜上，本件事證明確，被告上開所辯，無非事後卸責之詞，不足採信，其之犯行堪
  以認定，應依法論科。
二、核被告所為，係犯刑法第三百零二條第一項之剝奪行動自由罪、同法第二百七十
    七條第一項之普通傷害罪。被告與黃志寶、丙○○、顏建豐、陳正福及姓名年籍
    不詳之成年人間，有犯意聯絡及行為分擔，均為共同正犯。被告以非法方法剝奪
    人之行動自由後，對告訴人施以言詞恐嚇部分，因刑法第三百零二條第一項之罪
    ，原包括以其他非法方法剝奪人之行動自由而言，所謂非法方法當然包括強脅、
    恐嚇等情事在內，被告於妨害自由行為繼續中，為如事實欄所記之恐嚇言語，自
    屬包含於妨害行動自由之同一意念之中，縱其所為，合於刑法第三百零五條恐嚇
    危害安全之情形，仍應視為剝奪行動自由之部分行為。又刑法第三百零二條之妨
    害自由罪，係妨害他人自由之概括規定，如以使人行無義務之事，或妨害人行使
    權利為目的，而其強暴脅迫復已達於剝奪人之行動自由之程度，即祇成立本罪，
    不再依同法第三百零四條論處。（參見最高法院二十九年上字第二三五九號及七
    十四年度台上字第三四０四號判例）。是被告等人強制被害人簽發同意書及強迫
    乙○○將其請領所承攬「大陸工程公司」「華中橋」等工程款所需之合約書、發
    票、切結書等資料交付渠等使人行無義務之低度行為，為剝奪人行動自由之高度
    行為所吸收，不另論罪，公訴人認被告另犯有刑法第三百零四條第二項、第一項
    之強制未遂罪云云，顯有誤會。被告等係為討債始毆打告訴人，顯以傷害之方法
    達妨害自由之目的，其所犯上揭傷害、妨害自由二罪間，有方法結果之牽連關係
    為牽連犯，應依刑法第五十五條規定從一重之以非法方法剝奪人之行動自由罪處
    斷。原審審酌被告素行、生活狀況、智識程度，犯罪動機、手段、所生危害及犯
    罪後態度等一切情狀，依刑法第二十八條、第三百零二條第一項、第二百七十七
    條第一項、第五十五條、第四十一條第一項前段、罰金罰鍰提高標準條例第一條
    前段、第二條，量處被告有期徒刑三月，並諭知易科罰金之折算標準，以資懲儆
    。並說明扣押之同意書乙份、便條紙乙張、相關資料四紙，已經被告等人交付告
    訴人持有中，已非被告所有，無從為沒收之宣告，認事用法殊無不合，被告上訴
    猶執陳詞否認犯罪，非有理由，應予駁回。
據上論斷，應依刑事訴訟法第三百六十八條，判決如主文。
本案經檢察官陳維練到庭執行職務。
中　　　華　　　民　　　國　　九十三　　年　　　四　　　月　　二十二　　日
                              臺灣高等法院刑事第一庭
                                  審判長法  官  李　相　助
                                        法  官  黃　聰　明
                                        法  官  楊　貴　雄
右正本證明與原本無異。
如不服本判決，應於收受送達後十日內向本院提出上訴書狀，其未敘述上訴之理由者
並得於提起上訴後十日內向本院補提理由書（均須按他造當事人之人數附繕本）。
                                        書記官  林　淑　貞
中　　　華　　　民　　　國　　九十三　　年　　　四　　　月　　二十三　　日
附錄：本案論罪科刑法條全文
中華民國刑法第三百零二條第一項
私行拘禁或以其他非法方法，剝奪人之行動自由者，處五年以下有期徒刑、拘役或三
百元以下罰金。
